【裁判字號】    99,台上,1523
【裁判日期】    990819
【裁判案由】    請求損害賠償等
【裁判全文】
最高法院民事判決            九十九年度台上字第一五二三號
上  訴  人  乙○○
            丙○○
共      同
訴訟代理人  陳豐裕律師
            蔡錫欽律師
            李建宏律師
被 上訴 人  甲○○
上列當事人間請求損害賠償等事件，上訴人對於中華民國九十九
年四月十四日台灣高等法院高雄分院第二審更審判決（九十七年
度重上更(一)字第一九號），提起上訴，本院判決如下：
    主  文
原判決關於命上訴人給付及撤銷上訴人間之借名登記行為暨該訴
訟費用部分廢棄，發回台灣高等法院高雄分院。
    理  由
本件被上訴人主張：伊為向訴外人張茂星等六人購買高雄市○○
○路四二六號皇統大飯店房地（下稱系爭房地），於民國九十三
年四月間委託上訴人乙○○及訴外人林明憲等人仲介，約定報酬
共計新台幣（下同）一千六百萬元，並由乙○○代表伊與張茂星
等六人洽談買賣事宜。詎同年六月十四日簽約前，乙○○向伊謊
稱張茂星欲額外索取一千萬元，否則不願促成系爭房地之買賣，
伊急予簽約，乃提領一千萬元現金交付乙○○，然乙○○並未交
付張茂星；又伊需貸款以付清尾款，惟系爭房地未過戶無法貸款
，伊遂於同年七月十五日簽發面額各三百萬元之支票二紙委託乙
○○轉交張茂星等六人，以說服張茂星等六人同意先辦理過戶，
但乙○○僅交付張茂星一百萬元，伊始知受騙。總計乙○○共詐
得一千五百萬元，伊得依侵權行為及不當得利之規定，請求乙○
○返還。再乙○○詐得上開金錢後，於同年七月間購買高雄市○
○路十五號十二樓之一房屋所有權全部及坐落基地應有部分（下
稱正興路房地），並借名登記於其子即上訴人丙○○名下，該無
償行為已詐害伊之債權，伊得依民法第二百四十四條第一項及代
位之規定訴請撤銷等情，求為(一)命乙○○給付伊一千五百萬元，
並加付法定遲延利息；(二)撤銷乙○○將正興路房地借名登記予丙
○○之行為；(三)命丙○○將正興路房地所有權移轉登記予乙○○
之判決（未繫屬本院者，不予贅敘）。
上訴人則以：被上訴人為處理土地之價差，始交付一千萬元現金
予乙○○轉交張茂星做為斡旋金，乙○○已將該款項交付張茂星
。又被上訴人要求先辦理過戶手續，始自願給付張茂星六百萬元
。再被上訴人告訴上訴人涉犯詐欺等罪，業經檢察官對上訴人為
不起訴處分及刑事法院將被上訴人交付審判之聲請駁回確定。足
證乙○○未詐欺被上訴人，亦未受有不當得利等語，資為抗辯。
原審將第一審所為被上訴人敗訴之判決，一部予以廢棄，改判(一)
命乙○○給付被上訴人一千五百萬元及自九十四年四月二十二日
起至清償日止，按週年利率百分之五計算之利息；(二)撤銷乙○○
與丙○○間就正興路房地之借名登記之行為；(三)命丙○○將正興
路房地所有權移轉登記予乙○○，係以：查乙○○並不否認於簽
約前一日向被上訴人表示，張茂星索取一千萬元，否則不簽約，
可見乙○○確於九十三年六月十四日簽約之前一日晚間向被上訴
人表示，張茂星額外索取一千萬元，若不給付則不簽約。而證人
劉美鈴證稱：九十三年十月二十五日伊為了飯店租賃事宜與張茂
星見面，張茂星說他只有從乙○○那裡拿到一百萬元及二瓶洋酒
，所以他不願意在飯店提前終止租約部分再幫我們處理，後來被
上訴人與乙○○、張茂星見面，張茂星說他只有拿到一百萬元及
二瓶洋酒，被上訴人問張茂星是否有拿到一千萬元，張茂星否認
，且說他不知道這件事等語，足證張茂星並未要求被上訴人另給
付其額外之酬勞一千萬元。是被上訴人主張該一千萬元係受乙○
○詐欺而交付，其得依侵權行為之法律關係請求乙○○賠償，應
屬可採。次查被上訴人主張系爭房地未過戶前伊無法貸款，乃向
乙○○表示願給付張茂星等六人每人各五十萬元，以便渠等同意
先辦理過戶，乙○○表示張茂星等六人要求每人各一百萬元才肯
幫忙，伊遂於九十三年七月十五日簽發面額各三百萬元之支票二
紙委託乙○○轉交張茂星等六人，其主張合乎常理。嗣乙○○僅
支付一百萬元予張茂星即完成系爭房地先辦理過戶之事宜，自應
將餘款五百萬元返還被上訴人，其仍保留餘款，自屬無法律上原
因，被上訴人得依不當得利之規定請求返還。至證人張茂星證稱
：有約定被上訴人出差價一千萬元，由伊出面解決；被上訴人希
望伊早一點讓他辦過戶，以解決貸款的事情，伊開出條件，被上
訴人同意給伊六百萬元等語，無非迴護乙○○之詞，尚不足為有
利乙○○之認定。又乙○○與丙○○為父子關係，乙○○出資購
買正興路房地登記於丙○○名下，二人間有借名登記之法律關係
，屬無償行為。被上訴人得請求乙○○給付一千五百萬元，乙○
○將其出資購買之正興路房地借名登記於丙○○名下，自有害於
被上訴人之債權，被上訴人依民法第二百四十四條第一項規定，
請求撤銷此借名登記之行為（債權行為），於法有據。再乙○○
怠於行使權利，被上訴人代位乙○○請求丙○○將正興路房地所
有權移轉登記予乙○○，亦屬正當。故被上訴人依侵權行為及不
當得利之法律關係請求乙○○給付一千五百萬元，及自起訴狀繕
本送達翌日（九十四年四月二十二日）起至清償日止，按週年利
率百分之五計算之利息；暨請求撤銷上訴人間就正興路房地之借
名登記行為（債權行為），並請求丙○○將正興路房地所有權移
轉登記予乙○○，為有理由，均應准許等詞，為其判斷之基礎。
惟查檢察官所為不起訴處分，固無拘束民事訴訟之效力，然依民
事訴訟法第二百二十二條第一項、第四項規定，法院應斟酌全辯
論意旨及調查證據之結果，將其所以不足採之理由，記明於判決
；未記明於判決者，即為同法第四百六十九條第六款所謂判決不
備理由。上訴人於事實審抗辯：被上訴人告訴上訴人涉嫌詐欺等
之刑事案件，業經檢察官為不起訴處分確定，被上訴人聲請交付
審判，亦經法院駁回確定，足證乙○○未詐欺被上訴人，亦未受
有不當得利等語，並提出台灣高等法院高雄分院檢察署九十五年
度上聲議字第四六二號處分書、台灣高雄地方法院九十五年度聲
判字第四四號刑事裁定為證（見原審重上卷第一宗六七至七五頁
、一○八至一一二頁；原審更審卷第一宗二四頁、二五頁、二二
八至二三○頁，第二宗五四頁）。乃原審未於判決書理由項下記
載其何以不足採之理由，遽為不利於上訴人之判決，已有判決不
備理由之違法。次查債權人依民法第二百四十四條第一項規定，
提起撤銷債務人詐害行為之訴，必須有保全之必要，始得為之。
倘債務人除其無償行為所處分之財產外，尚有其他財產足供清償
其對於債權人之債務，自無許債權人依上開法條規定行使撤銷權
之餘地。原審就乙○○有無其他財產足供清償其對於被上訴人之
債務，未為調查審認，遽謂被上訴人得依民法第二百四十四條第
一項規定提起撤銷之訴，而為上訴人敗訴之判決，亦有未合。上
訴論旨，指摘上開於其不利部分之原判決違背法令，求予廢棄，
非無理由。
據上論結，本件上訴為有理由。依民事訴訟法第四百七十七條第
一項、第四百七十八條第二項，判決如主文。
中    華    民    國  九十九  年    八    月   十九   日
                      最高法院民事第六庭
                          審判長法官  劉  福  來
                                法官  陳  國  禎
                                法官  陳  重  瑜
                                法官  吳  麗  女
                                法官  簡  清  忠
本件正本證明與原本無異
                                      書  記  官
中    華    民    國  九十九  年    八    月   三十   日
                                                      V

司法院資訊處製作；財團法人民間司法改革基金會備份。
